臺灣基隆地方法院民事裁定  
111年度消債職聲免字第3號
債  務  人  洪建宇  

代  理  人  李岳峻律師
債  權  人  國泰世華商業銀行股份有限公司

法定代理人  郭明鑑  
代  理  人  黃怡玲  
債  權  人  第一商業銀行股份有限公司

法定代理人  邱月琴  
代  理  人  林德昌  
債  權  人  上海商業儲蓄銀行股份有限公司


法定代理人  林志宏  
代  理  人  曹𦓻峸  
債  權  人  台北富邦商業銀行股份有限公司


法定代理人  程耀輝  


債  權  人  玉山商業銀行股份有限公司


法定代理人  黃男州  
代  理  人  朱逸君  
上列當事人間因消費者債務清理條例職權免責事件，本院裁定如
下：
    主  文
債務人洪建宇應予免責。
    理  由
一、按法院為終止或終結清算程序之裁定確定後，除別有規定外
    ，應以裁定免除債務人之債務；法院裁定開始清算程序後，
    債務人有薪資、執行業務所得或其他固定收入，扣除自己及
    依法應受其扶養者所必要生活費用之數額後仍有餘額，而普
    通債權人之分配總額低於債務人聲請清算前2年間，可處分
    所得扣除自己及依法應受其扶養者所必要生活費用之數額者
    ，法院應為不免責之裁定，但債務人證明經普通債權人全體
    同意者，不在此限；債務人有下列各款情形之一者，法院應
    為不免責之裁定，但債務人證明經普通債權人全體同意者，
    不在此限：㈠於7年內曾依破產法或本條例規定受免責；㈡隱
    匿、毀損應屬清算財團之財產，或為其他不利於債權人之處
    分；㈢捏造債務或承認不真實之債務；㈣聲請清算前2年內，
    因消費奢侈商品或服務、賭博或其他投機行為，所支出之總
    額逾該期間可處分所得扣除自己及依法應受其扶養者所必要
    生活費用之半數，或所負債務之總額逾聲請清算時無擔保及
    無優先權債務之半數，而生開始清算之原因；㈤於清算聲請
    前1年內，已有清算之原因，而隱瞞其事實，使他人與之為
    交易致生損害；㈥明知已有清算原因之事實，非基於本人之
    義務，而以特別利於債權人中之1人或數人為目的，提供擔
    保或消滅債務；㈦隱匿、毀棄、偽造或變造帳簿或其他會計
    文件之全部或一部，致其財產之狀況不真確；㈧故意於財產
    及收入狀況說明書為不實之記載，或有其他故意違反本條例
    所定義務之行為；債務人有前條各款事由，情節輕微，法院
    審酌普通債權人全體受償情形及其他一切情狀，認為適當者
    ，得為免責之裁定，消費者債務清理條例（下稱消債條例）
    第132條、第133條及第134條、第135條分別定有明文。又消
    債條例之立法目的，在於使陷於經濟上困境之消費者，得分
    別情形依該條例所定重建型債務清理程序（更生）或清算型
    債務清理程序（清算）清理債務，藉以妥適調整其與債權人
    及其他利害關係人之權利義務關係，保障債權人之公平受償
    ，並謀求消費者經濟生活之更生機會，從而健全社會經濟發
    展；消費者依清算程序清理債務，於程序終止或終結後，為
    使其在經濟上得以復甦，以保障其生存權，除另有上述消債
    條例第133條、第134條所規定不予免責之情形外，就債務人
    未清償之債務原則上採免責主義（消債條例第1條、第132條
    立法目的參照）。
二、經查：
　㈠債務人因有不能清償債務情事，於民國110年7月12日向本院
    聲請清算，經本院以110年度消債清字第17號裁定自110年10
    月8日下午5時起開始清算程序，並因債務人名下無可供換價
    之財產，而同時終止清算程序確定等情，業經本院核閱上開
    卷宗屬實，本院應依職權審酌債務人是否有消債條例第133
    條、第134條所定應為不免責裁定之情形。
　㈡經本院依消債條例第136條規定，通知全體債權人及債務人於
    111年1月20日下午3時20分到場陳述意見：
  ⒈國泰世華商業銀行股份有限公司具狀陳稱：不同意債務人免
    責，請本院職權調查債務人名下之金融機構帳戶金流狀況，
    以利判斷債務人之實際收入狀況是否有消債條例第133條、
    第134條之適用。
  ⒉第一商業銀行股份有限公司具狀陳稱：不同意債務人免責，
    請本院職權調查債務人是否有薪資所得、執行業務所得或其
    他固定收入，及有無消債條例第133條、第134條所定不免責
    事由。　
　⒊上海商業儲蓄銀行股份有限公司（下稱上海商銀）具狀陳稱
    ：債務人未衡量己身並無償債能力而節制花費，一昧預借現
    金與免息分期金融資等，任令其債務增加至無法負擔，有奢
    侈、浪費之嫌，不同意債務人不還款即輕易免責，應繼續還
    款至符合應予免責之條件，以防堵債務人濫用債務清理程序
    。
　⒋台北富邦商業銀行股份有限公司（下稱台北富邦銀行）具狀
    陳稱：債務人有固定所得，卻不積極與債權人達成債務協商
    ，依消債條例第133條前段規定，應裁定不予免責。
  ⒌玉山商業銀行股份有限公司具狀陳稱：不同意債務人免責，
    請本院職權調查有無消債條例第133條、第134條所定不免責
    事由。　　　　
　⒍債務人具狀陳稱：債務人因病無法工作，只能在家或就醫治
    療，並無消債條例第133條、第134條所定不免責事由，請為
    免責裁定。　
　㈢債務人無消債條例第133條所定之不免責事由：債務人年約42
    歲，自94年6月起因雙相情緒障礙症至衛生福利部基隆醫院
    精神科門診，於95年、104年及105年均曾住院治療，目前仍
    有殘存症狀，需持續門診追蹤，藥物及精神復健治療，有衛
    生福利部110年9月6日診斷證明書及病歷影本在卷可憑（本
    院110年度消債清字第17號卷第199頁至第219頁)；又債務人
　　109年度薪資所得不足6萬元，自109年12月31日起並無一定
    雇主為其投保勞保，目前是由職業工會投保勞保等情，有10
    9年度綜合所得稅各類所得資料清單、勞保保險被保險人投
    保資料表（含明細）足稽（同上卷第27頁、第33頁至第35頁
    ），堪認債務人於本院裁定開始清算程序後，應無薪資、執
    行業務所得或其他固定之收入，核與消債條例第133條所定
    「法院裁定開始清算程序後，債務人有薪資、執行業務所得
    或其他固定收入，扣除自己及依法應受其扶養者所必要生活
    費用之數額後仍有餘額」之要件不符，自無消債條例第133
    條應予不免責事由。
  ㈣債務人無消債條例第134條第4款規定之不免責事由：債權人上海商銀以債務人有預借現金、免息分期金融資等超過償償能力的消費，主張債務人有消債條例第134條第4款之不免責事由云云。查修正前消債條例第134條第4款固規定債務人之浪費行為屬不免責之事由，因實務上適用結果，債務人多因有此款事由而不獲免責，為免對債務人過度嚴苛，應予以適度限縮為消費奢侈商品或服務，並參照第20條、第44條、第64條、第82條及第133條等規定，限於債務人於聲請清算前2年內，所為消費奢侈商品或服務等不當行為，始足當之（參照消債條例第134條修正理由）。依債權人上海商銀及台北富邦銀行提出之消費明細表所示，債務人之消費行為，均發生於債務人聲請清算（即110年7月12日）前之93年、94年間，並非債務人於聲請清算前2年間所為，故債務人於聲請清算前2年間並無奢侈消費行為，核與消債條例第134條第4款要件不符，上海商銀主張債務人應不予免責，尚不足採。
　㈤債務人無消債條例第134條所定各款之不免責事由：消債條例
    關於清算程序係以免責主義為原則，不免責為例外，本院依
    職權就現有事證予以調查審酌之結果，查無債務人有何其他
    違反消債條例第134條各款之情形，且債權人亦未具體表明
    債務人有何該條所定不免責之情事，復未提出相關證據為證
    明，堪認債務人並無消債條例第134條各款所定之不免責事
    由。 　　　
三、綜上所述，債務人經本院為清算程序終止之裁定確定，並不
    符合消債條例第133條所定之情形，且本院依現有事證予以
    審酌之結果，查無消債條例第134條第1款至第8款應為不免
    責裁定之情形，依消債條例第132條規定，自應裁定債務人
    免責，爰裁定如主文。　　　
中　　華　　民　　國　　111 　年　　2 　　月　　10　　日
                  民事庭法　官　陳湘琳
以上正本係照原本作成。
如對本裁定抗告須於裁定送達後10日內向本院提出抗告狀，並繳
納抗告費新臺幣1,000元。
中　　華　　民　　國　　111 　年　　2 　　月　　10　　日
                        書記官　林亭如